【裁判字號】    97,易,309
【裁判日期】    971231
【裁判案由】    侵占等
【裁判全文】
臺灣板橋地方法院刑事判決               97年度易字第309號
公  訴  人  臺灣板橋地方法院檢察署檢察官
被      告  甲○○
上列被告因侵占等案件，經檢察官提起公訴（97年度偵字第2389
號），本院判決如下：
    主  文
甲○○意圖為自己不法之所有，侵占對於業務上所持有他人之物
，累犯，處有期徒刑伍月，如易科罰金，以新台幣壹仟元折算壹
日。
    事  實
一、甲○○前因施用毒品案件，經本院以95年度簡字第7306號判
    決有期徒刑4 月，於民國96年1 月10日確定後，甫於96年2
    月8 日易科罰金執行完畢。詎其不知悔改，自95年4 月起至
    96年5 月10日止在天良生物科技企業股份有限公司（下稱天
    良公司，址設臺北縣汐止市○○路○ 段147 號9 樓）擔任業
    務員，負責招攬客戶以銷售天良公司生產之隱形眼鏡藥水，
    並需於招得客戶後，自天良公司提領客戶所需之藥水數量予
    以交付，且負責調度客戶間之調貨、退貨等事宜，嗣後再按
    銷售之方式係為買斷或寄賣，而於一至三個月之不等期間內
    ，向客戶收受貨款，再將所收受之貨款繳付予天良公司，為
    從事業務之人。然甲○○於任職期間，就其或其前手業務自
    天良公司所提領之藥水，於不定之期間內陸續向客戶收取貨
    款後，原至遲應於96年5 月10日辦理離職交接時，將全部收
    受之貨款繳回天良公司，竟未將已收受之貨款全部繳付，尚
    積欠貨款新臺幣（下同）213,242 元而侵占入己。嗣甲○○
    離職後，天良公司進行對帳，始發現上情。
二、案經天良公司訴由臺灣板橋地方法院檢察署檢察官偵查起訴
    。
    理  由
一、按除被告所犯為死刑、無期徒刑、最輕本刑為3 年以上有期
    徒刑之罪或高等法院管轄第一審案件者外，於第一次審判期
    日前之準備程序進行中，被告先就被訴事實為有罪之陳述時
    ，審判長得告知被告簡式審判程序之旨，並聽取當事人、代
    理人、辯護人及輔佐人之意見後，裁定進行簡式審判程序，
    刑事訴訟法第273 條之1 第1 項定有明文。經核本件被告所
    犯係死刑、無期徒刑、最輕本刑為3 年以上有期徒刑以外之
    罪，其於準備程序中就被訴及併案之事實為有罪陳述，經法
    官告知簡式審判程序之旨，並聽取公訴人、被告之意見後，
    本院爰依首揭規定，合議裁定由受命法官獨任進行簡式審判
    程序，合先敘明。
二、本件事實，業據被甲○○坦承不諱，復經證人即告訴人代理
    人乙○○於本院審理中之證述甚詳，且有卷附天良公司人事
    資料卡、應收帳款明細表、銷貨明細表、繳款單、送貨單、
    客戶簽收單、客戶證明書、業務代表對帳確認單、隨貨退貨
    單、詢證函、借出明細表等件可稽，是被告前揭不利於己之
    自白，堪認可採。綜上，被告犯行明確，應依法論處。
三、核被告甲○○所為，係犯刑法第336 條第2 項之業務侵占罪
    。又依被告於本院自承：所謂調貨是指如果公司缺貨，甲客
    戶要的貨沒有，我們就向乙客戶調貨，向乙客戶所調的貨物
    ，就是屬於調貨，事後等到公司有貨就要再補給乙客戶，通
    常在調貨之前，乙客戶已經付清貨款，才會調貨。公司客戶
    區分為買斷及寄賣兩種方式，如果是採取寄賣的方式，一至
    三個月左右會計算一次，沒有賣出去的，就由客戶退貨，寄
    賣的方式每瓶藥水的計算方式與買斷一樣，但是是實際賣了
    多少才向他們收錢，沒有賣出去的就向他們取回，這就是退
    貨，寄賣的方式公司規定每個月結算，次月請款，但是有時
    候也會拖到三個月計算一次，然後隔月再請款；至於買斷的
    部分，原則上沒有退貨的問題。我侵占錢的部分，是指收到
    的貨款沒有繳回公司或是只繳大部分，另認為我侵占藥水部
    分，就是指調貨之後未補給調貨的乙客戶，因為我們將貨調
    給甲客戶後，有兩種方式，一個是甲客戶將錢付給乙客戶，
    類似於甲向乙買藥水，只是由我轉交錢，另一種方式是甲等
    於多訂貨，由公司跟他收貨款，乙的部分我們會另外再補藥
    水，所以本件認為我有所謂侵占藥水的部分，是指乙客戶說
    我調貨後卻還沒有處理的情形等語（見本院卷(二)第73至74頁
    ）；及證人即告訴代理人乙○○於本院審理時，除對於被告
    前揭所述未予否認外，亦再詳證稱：被告為天良公司業務員
    ，他要如何調貨、借貨、退貨，是他的職權，公司不會過問
    ，至於甲客戶調貨來後，要如何支付錢，以及乙客戶要拿貨
    或是退錢，只要帳單對了就可以，我們也不過問，只要被告
    向公司領多少貨就要繳回多少錢，兩者對了就可以了，我們
    公司就是以被告向我們公司取了多少貨來計算他應該繳回公
    司貨款數額；如果被告有將借貨的資料轉給公司，我們就會
    出貨或者抵帳給被調貨的公司，但如果被告沒有將借貨資料
    交給公司，就由他自行處理，此部分我們不會干涉。又被告
    應該侵占的是貨款，因為公司核對他提貨的藥水數量及繳回
    的貨款來認定他積欠多少貨款，所以被告侵占的內容應該只
    有貨款；亦即，被告究係侵占貨款還是貨物，可以兩者擇一
    ，因為取貨後如果未付貨款，業務就應該要還貨，或者繳部
    分的錢及退部分的貨，只要金額或藥水價值符合就可以，但
    被告沒有繳錢或是還貨，就是有侵占的行為。至於被告向客
    戶收取之貨款，公司也沒有要求被告隨時收取隨時繳回，原
    則上只要一個月算清一次就可以了，但也不是需在次月即繳
    回，被告繳回貨款的時間沒有一定，因為業務有時候會有無
    法按時收款的情形，所以他可以在下個月再繳交就可以，不
    過我們原則上一段時間會結算一次，如果業務該收取的貨款
    拖到六個月後，業務仍未繳回公司，就是屬於異常；因為被
    告所收的貨款，公司並沒有強制要在何時繳回，所以被告最
    晚應該是在離職前要將積欠的貨款繳回而未繳回，所以我們
    認為他侵占的時間為他離職時，時間即為96年5 月10日，當
    時被告依規定要在5 月10日前與客戶對帳，並且交接清楚，
    所以他最晚繳回錢應該是在5 月10日被告離職前應該繳回的
    貨款或者貨物總額應該為213242元等語（詳本院卷(二)第74至
    80頁）。執此以觀，本案被告因已將自天良公司所提領之藥
    水領出而交付予客戶，則其將業務上所持有之物易為所有之
    標的，應為貨款213,242 元，已非藥水甚明，公訴意旨將被
    告侵占之標的拆分為貨款98,397元，及價值114,845 元之藥
    水，容有誤會；且查，被告至遲應繳回全部貨款之時間，既
    係96年5 月10日向天良公司辦理離職之時，在此之前，被告
    於任何時間內將貨款繳付予天良公司均無不可，從而被告係
    於96年5 月10日離職時，始有將所持有之貨款213,242 元易
    為所有而予以侵占入己之犯行，自應僅成立一業務侵占之行
    為。至於被告於任職期間曾向下游廠商調借而取得價值114,
    845 元之藥水，依被告及證人乙○○上揭陳述，因仍屬其業
    務上之合法行為，縱被告於調借藥水後，未將自調借客戶處
    所取得之貨款全部繳回天良公司，抑或未將被調貨客戶遭借
    調之藥水貨款予以扣除或另行補送藥水，而違背其任務，但
    就天良公司而言，因調借客戶業已另行支付所調借藥水之款
    項，可與遭調貨之客戶需扣除之貨款或需另補送之藥水價值
    予以沖抵，但卻因被告未將該調借廠商另行支付之貨款繳回
    公司，以致天良公司受有損害，是被告所為雖亦屬違背其任
    務，但仍核屬未將持有之貨款繳回公司而為侵占入己之業務
    侵占行為，自不再另援引背信之法條（最高法院42年台上字
    第40 2號判例、77年度台非字第46號裁判、72年度台上字第
    159 號裁判等意旨可資參照）。質言之，本案被告既係於96
    年5 月10日辦理離職時，將其業務上所持有之貨款213, 242
    元予以侵占入己，未為繳回，則其所為，應僅構成一業務侵
    占罪而已，公訴意旨將被告侵占之標的拆分為貨款98,397元
    ，及價值114,845 元之藥水，而認被告有兩種侵占行為，並
    將後者認為係構成違背職務之背信行為，認應論以兩罪，自
    有未恰，併予說明。再被告有事實欄所載之執行紀錄，有臺
    灣高等法院被告前案紀錄表在卷可稽，其於有期徒刑執行完
    畢後之5 年以內，再故意犯本件有期徒刑以上之罪，為累犯
    ，應依法加重其刑，公訴意旨漏未論及此，自亦有未合，應
    予補充。然查，被告因一時疏忽而觸犯本案，於偵審中對上
    揭犯行均坦承不諱，事後並已與告訴人天良公司達成民事和
    解，迄今業已支付20萬元賠償金完畢，有債務清償協議書、
    繳款單等附卷可稽，告訴人方面自偵查迄至本院審理中，亦
    多次表達願意撤回刑事告訴或給予被告自新機會等原諒被告
    之意思，此經記名在卷，又參以本件所犯之罪法定本刑為6
    月以上5 年以下有期徒刑，於依累犯之規定加重其刑後，被
    告將無易科罰金之利益，復衡其犯罪情狀，縱宣告法定最低
    度刑期，猶嫌過重，在客觀上顯堪憫恕而足以引起一般之同
    情，爰依刑法第59條之規定減輕其刑，並依法先加後減之。
    經審酌被告因家中經濟欠佳，又因罹患憂鬱症，致未循合法
    方式，反將其業務上所保管之款項侵占入己，已嚴重損及雇
    主之權益，暨衡以其犯罪動機、目的、所生危害、侵占之金
    額、業與告訴人達成和解並賠償完畢、犯罪後坦承犯行之態
    度，及自承父親及胞兄分別罹患重肌無力症、重度智障，僅
    餘伊有能力照顧父母之情，並提出殘障手冊、診斷證明書、
    戶口名簿、勞保薪資表等件為佐等一切情狀，爰量處如主文
    所示之刑，並諭知如易科罰金之折算標準，以示懲儆。
據上論斷，應依刑事訴訟法第273 條之1 第1 項、第299 條第1
項前段，刑法第336 條第2 項、第47條第1 項、第59條、第41條
第1 項前段，刑法施行法第1 條之1 ，判決如主文。
本案經檢察官江祐丞到庭執行職務。
中    華    民    國    97    年    12    月    31    日
                    刑事第十八庭  法  官  邱景芬
上列正本證明與原本無異。
如不服本判決，應於判決送達後10日內敘明上訴理由，向本院提
出上訴狀 (應附繕本) ，上訴於臺灣高等法院。其未敘述上訴理
由者，應於上訴期間屆滿後20日內向本院補提理由書「切勿逕送
上級法院」。
                                  書記官  莊川億
中    華    民    國    98    年    1     月    5     日
附錄本案論罪科刑法條全文：
中華民國刑法第336條
（公務公益侵占罪、業務侵占罪）
對於公務上或因公益所持有之物，犯前條第1項之罪者，處1 年
以上7年以下有期徒刑，得併科5千元以下罰金。
對於業務上所持有之物，犯前條第 1 項之罪者，處 6 月以上
5 年以下有期徒刑，得併科 3 千元以下罰金。
前二項之未遂犯罰之。


司法院資訊處製作；財團法人民間司法改革基金會備份。
